【裁判字號】    95,台上,4674
【裁判日期】    950824
【裁判案由】    違反貪污治罪條例
【裁判全文】
最高法院刑事判決            九十五年度台上字第四六七四號
    上訴人  台灣高等法院台南分院檢察署檢察官
    上訴人
    即被告  甲○○
上列上訴人等因被告違反貪污治罪條例案件，不服台灣高等法院
台南分院中華民國九十五年三月七日第二審更審判決（九十四年
度重上更(三)字第五一０號，起訴案號：台灣台南地方法院檢察署
八十六年度偵字第四二一八、四二四三、四二九六、一一九二九
號），提起上訴，本院判決如下：
    主  文
原判決撤銷，發回台灣高等法院台南分院。
    理  由
本件原判決撤銷第一審關於甲○○部分之科刑判決，改判論處上
訴人即被告甲○○公務員明知為不實之事項，而登載於職務上所
掌之公文書，足以生損害於公眾罪刑（處有期徒刑壹年貳月，緩
刑參年），固非無見。
惟查：一、審理事實之法院，對於案內與待證事項有關之一切證
據，除認為不必要者外，均應詳為調查，然後基於調查所得之心
證以為判斷之基礎。故證據雖已調查，而尚有其他必要部分並未
調查，仍難遽為被告有利或不利之認定。原判決理由引用國立成
功大學（下稱成大）民國八十八年十月四日（八八）成大工字第
０六０一七號覆第一審法院函，略謂該校土木工程學系材料試驗
室受理檢體代驗，於「受理申請完成掛號收件後，送驗試樣即無
法更換」等語，並以被告主張系爭「蜂巢固格網」之延伸率 540
％之結果係採平均值，計算方式為157％×0.2+（600％+650％+6
55％）÷3×0.8＝ 540％，與實際就「蜂巢固格網」試樣進行檢
驗之學生張一鴻所述計算方式相同，但其以第一、二次試驗結果
之平均值充作第一次收件之試驗報告單，顯有以非第一次收件試
驗檢體之試驗結果之不實事項登載於職務上所掌之試驗報告單之
情事，資以認定被告仍應負本件公務員登載不實之罪責（見原判
決第八、九頁）。而被告一再辯稱系爭「蜂巢固格網」延伸率之
檢驗，不能僅以單一「試片」（檢體）之檢驗結果，作為合格與
否之依據，應以多個檢體之平均值為準云云，提出ＣＮＳ服務準
則等為憑，並主張所為檢驗對象皆屬原送試樣，非原審歷次判決
所認之兩次收件；證人張一鴻於原審亦證稱：「就統計學來說，
只計算一次，可能因取樣位置不佳或取樣過程有瑕疵，造成檢驗
結果並非實際的試體表現，因此須多做幾次，試驗第一次結果是
否異常」云云（見原審更(三)卷第五、七０至七二、一二０頁）；
另卷附「國立成功大學結構及材料試驗室試驗報告單」上，固未
明確記載檢體試片之數量，然其「方格接合方式」欄載明「超音
波點焊，每組共８點，每組長度２cm以上，總共４０個接點」（
試驗結果欄記載「同左」，見台灣台南地方法院檢察署八十五年
度聲監字第六二０號卷第一二六頁），由該超音波焊接點數之記
載似可得知檢體數目（依40÷8＝5之結果，及上述計算式取值比
例分別為0.2與0.8〔即1：4比率〕之情形，實際似共為五組），
如果無訛，被告是否有以第一、二次試驗結果之平均值充作第一
次收件試驗報告之故意，即非無詳求之餘地。且上述成大覆函，
係謂「送驗試樣即無法更換」，究竟成大受理試體檢驗，依該校
規定或往例可否通知委託之業者補送檢體，並不須另作檢體收件
編號，即可將原送檢體與補送檢體一併檢驗以取其結果之平均值
？卷內資料迄欠明瞭。攸關認定被告之行為是否具被訴之犯罪故
意，有重要關係，原審未進一步查究釐清，即遽行判決，自嫌調
查職責未盡。又原判決理由謂被告係「以第一、二次試驗結果之
平均值充作第一次收件之試驗報告單」（見原判決第八頁），似
非認定被告係以「更換」送驗檢體而矇混試驗結果之情形，此與
其事實欄所載被告明知成大受理檢體檢驗，送驗試樣「不得更換
」，即不得以其他試驗檢體之試驗結果矇混，仍將不實之合格延
伸率事項登載於其職務上所掌之試驗單等情，未盡一致，亦嫌理
由矛盾。二、「被告以外之人於審判外之言詞或書面陳述，除法
律有規定外，不得作為證據。」九十二年二月六日修正公布，同
年九月一日施行之刑事訴訟法第一百五十九條第一項定有明文。
又「被告以外之人於檢察事務官、司法警察官或司法警察調查中
所為之陳述，與審判中不符時，其先前之陳述具有較可信之特別
情況，且為證明犯罪事實存否所必要者，得為證據。」同法第一
百五十九條之二亦有明定。於此情形，係必須同時具備該可信性
及必要性，始合於傳聞法則之例外，得作為證據。原判決理由第
一項謂：「證人張一鴻於調查站所為之調查筆錄」與審判中所述
相符，有證據能力云云，其對於該證人之「調查筆錄」認定係具
證據能力，與前揭法律規定係以「與審判中不符時，其先前之陳
述具有較可信之特別情況，且為證明犯罪事實存否所必要者，得
為證據」之要件已不相符合；況該證人既於審判中經踐行人證之
交互詰問調查程序，依完整之法定方式合法取得證據，如認其證
詞適合為待證事實之證明，先前於「調查筆錄」之供述即不具前
述較可信之特別情況及證明犯罪事實存否之必要性，自應逕以該
審判中之證詞採為論證犯罪事實之依據，亦無捨該審判中之證詞
不用卻例外地認其先前於警詢之調查或偵訊筆錄認具證據能力而
採為斷罪證據之餘地，是以原判決關於該部分之採證，於法不合
，難認允洽。三、原判決理由說明其審酌被告「於本院審理中有
語無倫次現象，其精神狀態亦明顯出現異常，且已於成功大學辦
理退休，信無再犯之虞」，為其宣告緩刑之依據；然「被告心神
喪失者，應於其回復前停止審判。」刑事訴訟法第二百九十四條
第一項定有明文，被告於原審審理時出現上述之語無倫次、精神
狀態異常現象，如果無訛，其是否未達心神喪失應停止審判之程
度，卷內資料尚欠周詳，原審未予敘明，亦嫌理由欠備。以上或
為上訴意旨所指摘，或為本院得依職權調查之事項，應認原判決
仍有撤銷發回更審之原因。原判決關於不另諭知被告無罪部分，
既經檢察官起訴書指明與前開論罪部分有裁判上一罪關係，依審
判不可分原則，應一併撤銷發回。又被告行為後，刑法業於九十
四年二月二日修正公布，並於九十五年七月一日施行，其中刑法
第十條第二項有關公務員之定義，較修正前略有不同，案經發回
，對被告是否仍具該規定之公務員身分，自應注意審認說明，以
為適用法律之依據，均附予敘明。
據上論結，應依刑事訴訟法第三百九十七條、第四百零一條，判
決如主文。
中    華    民    國  九十五  年    八    月  二十四  日
                      最高法院刑事第七庭
                          審判長法官  孫  增  同
                                法官  吳  昆  仁
                                法官  趙  文  淵
                                法官  吳      燦
                                法官  林  立  華
      本件正本證明與原本無異
                                      書  記  官
中    華    民    國  九十五  年    八    月  二十八  日
                                                     M


司法院資訊處製作；財團法人民間司法改革基金會備份。
